【裁判字號】    99,台上,3423
【裁判日期】    990603
【裁判案由】    違反水土保持法
【裁判全文】
最高法院刑事判決            九十九年度台上字第三四二三號
上  訴  人  甲○○
上列上訴人因違反水土保持法案件，不服台灣高等法院高雄分院
中華民國九十七年五月二十二日第二審判決（九十七年度上訴字
第四二四號，起訴案號：台灣高雄地方法院檢察署九十五年度偵
字第三七五九、五九二四、一四六九０號），提起上訴，本院判
決如下：
    主  文
上訴駁回。
    理  由
按刑事訴訟法第三百七十七條規定，上訴於第三審法院，非以判
決違背法令為理由，不得為之。是提起第三審上訴，應以原判決
違背法令為理由，係屬法定要件。如果上訴理由書狀並未依據卷
內訴訟資料，具體指摘原判決不適用何種法則或如何適用不當，
或所指摘原判決違法情事，顯與法律規定得為第三審上訴理由之
違法情形，不相適合時，均應認其上訴為違背法律上之程式，予
以駁回。本件原審審理結果，認為上訴人甲○○在高雄縣大寮鄉
○○村○○段第一五五之二五、一五五之四七、一五五之四八等
地號公有山坡地（下稱系爭山坡地）非法採取土石，致生水土流
失之犯行明確，因而撤銷第一審該部分科刑之判決，改判仍論處
上訴人共同犯水土保持法第三十二條第一項前段之非法使用，致
水土流失罪刑，已詳其調查、取捨證據之結果及憑以認定犯罪
事實之心證理由，並就上訴人否認犯行之供詞及所辯各語認非可
採，予以論述。水土保持法第三十二條第一項之非法墾殖、占用
、開發、經營、使用致水土流失罪，參諸水土保持之目的係為保
護土地之永續生產力，以及發揮整體性水土保持功能，針對水資
源、土資源為合理的開發與有效保護，則條文所稱之「致生水土
流失」，當係指水資源、土資源之流失而言，前者乃因山坡地開
發所導致之「逕流水流失」現象，後者則專指特定範圍內之「土
壤流失」情形與數量。判斷有無致生水土流失之結果，學理上係
依據水土保持技術規範第三十五條之通用土壤流失公式，包括降
雨、土壤、坡度、坡長、覆蓋、管理及水土保持處理等多項影響
因子認定之；實務上則可依水土保持法之立法意旨，如有本法施
行細則第三十五條第一項第一款至第七款情形之一者，即可認定
「致生水土流失」之參考標準，並非以鑑定為必要之方法。故事
實審法院本於調查所得，斟酌上開判斷標準而為認定，縱未付與
鑑定，與證據法則亦無違背。本件上訴人與已判決確定之林建輝
、鄔進忠及已死亡之陳永義（業據原審判決公訴不受理）等人在
系爭山坡地上盜採土石，面積分別為一千零二十、二百三十、二
千四百零六平方公尺，盜挖高度達十公尺，有原判決附件之高雄
縣大寮地政事務所土地複丈成果圖（下稱土地複丈成果圖）可佐
。合計其所盜採之土壤統體體積即有三萬六千五百六十立方公尺
（(1,020＋230＋2,406)×10＝36,560 ）。原判決綜合其開挖採
取土石之範圍非小、數量甚多，以及查獲時現場之照片與第一審
赴現場勘驗之結果相互對照觀察，暨案內其他證據資料，憑以論
述說明系爭山坡地遭上訴人及其同夥盜採土石後，植被遭破壞之
情況嚴重，迄未復原，且因地表岩石裸露，無法涵養水分以致山
壁上依舊鮮有植被附著，生態惡化，又因雨水沖刷之結果，致原
本鬆動之砂石因此日漸流失，往昔怪手之抓痕日益模糊，地面上
土石堆積之狀況、數量亦與案發初始有所不同，因認有水土保持
法施行細則第三十五條第一項第二款、第四款之情形，已造成水
土流失之結果，復據明無囑託鑑定之必要各情綦詳，經核並無
不合。證人即高雄縣政府農業局職員蘇振得於第一審雖證稱：沒
有辦法判斷等語，亦無從執為有利之認定。而原判決理由欄貳、
二、(二)之2.所及承辦法官職務上所已知之「行政院農業委員會
八十五年十一月四日八五農林字第八五一五二五六０Ａ號」函釋
，核其內容係主管機關為具體化水土保持法第三十二條第一項「
致生水土流失」之抽象法律規範內容所為之解釋令，原審審判長
未給予當事人有對該函釋陳述意見之機會，固有微疵，然原判決
並非以該函釋作為認定致生水土流失之判斷依據，已如前述，究
與審判長未踐行刑事訴訟法第一百六十五條第一項規定證據文書
應宣讀或告以要旨之訴訟程序違法有間，自不得執為上訴第三審
之合法理由。上訴意旨執以指摘原審未囑託鑑定、未向上訴人宣
讀或告以該函釋要旨，有違證據法則及直接審理原則云云，即難
謂足取，而非適法之第三審上訴理由。又犯罪事實之認定，證據
之取捨及其證明力如何，乃事實審法院自由判斷之職權，苟無違
背經驗法則與論理法則，復已述其憑以判斷之心證理由者，即
不得任意指為違法，而據為上訴第三審之理由。原判決係綜核上
訴人、林建輝、鄔進忠以被告身分所為之陳述，及其三人轉喚為
證人之證詞與土地複丈成果圖所載開挖盜取土石之面積、高度，
暨其他證據資料，相互勾稽之結果，憑為判斷上訴人及其同夥有
原判決事實欄所載之犯罪事實，又本於證據取捨之裁量行使，對
於林建輝、鄔進忠所供：其僅於查獲當日挖取一天，約一、二十
部車云云，如何為不可採信，復已論述明白；而怪手司機鄔進忠
係由上訴人覓得，上訴人分別與鄔進忠、負責駕車在現場四處徘
徊擔任把風之陳永義在案發前及查獲當日盜採土石之際，甚至在
被警查獲之後，均有相互通聯頻繁、密集聯絡之情形，原判決因
而認定上訴人與林建輝等人具有犯意聯絡與行為分擔，為共同正
犯等旨，核與案內訴訟資料悉無不合，所為論述並不違背經驗與
論理法則，自不容任意指摘，尤無上訴意旨所指認事採證與卷內
證據資料不符或判決理由矛盾之違法情形。上訴意旨置原判決所
為明白論斷於不顧，仍持已為原判決指駁之陳詞再事爭辯，或對
於事實審法院取捨證據與自由判斷證據證明力之職權行使，徒以
自己之說詞，任意指為違法，或單純為事實上枝節性之爭辯，要
與法律規定得為第三審上訴理由之違法情形，不相適合。其上訴
違背法律上之程式，應予駁回。
據上論結，應依刑事訴訟法第三百九十五條前段，判決如主文。
中    華    民    國  九十九  年    六    月    三    日
                      最高法院刑事第十三庭
                          審判長法官  賴  忠  星
                                法官  呂  丹  玉
                                法官  吳      燦
                                法官  蔡  名  曜
                                法官  葉  麗  霞
本件正本證明與原本無異
                                      書  記  官
中    華    民    國  九十九  年    六    月    八    日
                                                      v

司法院資訊處製作；財團法人民間司法改革基金會備份。
